臺灣新竹地方法院民事簡易判決
109年度竹東簡字第48號
反 訴 原告  徐玉庭  
訴訟代理人  鍾依芸  
反 訴 被告  鍾景能  
上列當事人間請求排除侵害等事件，本院於民國109年12月21日
辯論終結，判決如下：
    主      文
反訴被告應給付反訴原告新臺幣壹仟陸佰柒拾貳元，及自民國一
一○年一月一日起至終止通行如附表所示土地之日止，按年給付
反訴原告新臺幣壹仟伍佰壹拾捌元。
反訴被告應給付反訴原告新臺幣貳仟捌佰貳拾捌元。
反訴原告其餘之反訴駁回。
訴訟費用由反訴被告負擔五分之一，餘由反訴原告負擔。
本判決反訴原告勝訴部分得假執行。
    事實及理由
壹、程序方面：
一、按被告於言詞辯論終結前，得在本訴繫屬之法院，對於原告
    及就訴訟標的必須合一確定之人提起反訴；反訴之標的與本
    訴之標的及其防禦方法相牽連者，得提起反訴，民事訴訟法
    第259 條、第260 條第1 項定有明文。所謂反訴之本訴之標
    的及其防禦方法有牽連關係者，乃指反訴標的之法律關係與
    本訴標的之法律關係兩者之間，或反訴標的之法律關係與本
    訴被告作為防禦方法所主張之法律關係兩者之間，有牽連關
    係而言，即舉凡本訴標的之法律關係或作為防禦方法所主張
    之法律關係，與反訴標的之法律關係同一，或當事人兩造所
    主張之權利，由同一法律關係發生，或本訴標的之法律關係
    發生之原因，與反訴標的之法律關係發生之原因，其主要部
    分相同，均可認兩者間有牽連關係（最高法院91年度台上字
    第262 號判決意旨參照）。經查，反訴被告即本訴原告提起
    本訴，主張對反訴原告所有如附表所示之土地（下稱系爭3
    筆土地，各筆土地逕以重測後地號稱之），在附表所示範圍
    內有通行權存在，然通行範圍上存在阻礙通行之磚牆、鐵皮
    圍籬以及坑洞，爰請求反訴原告將附表所示土地通行範圍內
    之鐵皮圍籬、磚牆拆除，將坑洞填平。反訴原告在本訴言詞
    辯論終結前，依民法第787、788 條規定，於民國109年5月1
    8日具狀提起反訴，主張反訴被告通行使用系爭3筆土地如附
    表所示之範圍，應支付通行償金及道路維護費用予反訴原告
    。經核反訴與本訴之標的及防禦方法具有牽連性，均基於系
    爭3筆土地之法律關係，尚不致延滯訴訟終結，又非專屬他
    法院管轄，並得行同種訴訟程序，是反訴原告提起之反訴，
    與前開規定相符，應予准許。
二、次按訴經撤回者，視同未起訴；但反訴不因本訴撤回而失效
    力；民事訴訟法第263 條第1 項亦有明定。本件本訴原告即
    反訴被告於109年12月21日言詞辯論期日中當庭以言詞撤回
    本訴，且經本訴被告即反訴原告當庭表示同意，有該日言詞
    辯論筆錄可稽（見本院卷第351頁），是本訴視同未起訴。
    惟反訴原告提起之反訴不因本訴撤回而失其效力，其仍為獨
    立之訴，本院以下僅就反訴部分為裁判，並就兩造當事人各
    以反訴原告、反訴被告稱之，合先敘明。
三、第按訴狀送達後，原告不得將原訴變更或追加他訴，但請求
    之基礎事實同一者，或擴張或減縮應受判決事項之聲明者，
    均不在此限，民事訴訟法第255 條第1 項但書第2 款、第3 
    款定有明文。本件反訴原告之起訴聲明原為：㈠反訴被告應
    給付反訴原告通行補償金新臺幣（下同）15,356元；㈡反訴
    被告自反訴起訴狀送達之翌日起至清償日止，應給付反訴原
    告通行補償金7,236元；㈢反訴被告應給付反訴原告水泥鋪設
    費用75,680元；㈣反訴被告應按年給付反訴原告道路維護費
    用6,000元；㈤反訴被告應按年給付反訴原告720,000元（見
    本院卷第193至199頁）。嗣反訴原告於109年12月21日言詞
    辯論期日中當庭以言詞變更為如後述聲明所示（見本院卷第
    352頁）。核反訴原告請求之基礎事實同一，且係應受判決
    事項聲明之減縮，揆諸首揭規定，應予准許。
貳、實體方面：
一、反訴原告主張：反訴被告就反訴原告所有之系爭3筆土地如
    附表所示範圍內，有通行權存在，經本院106年度竹東簡字
    第136號、107年度簡上字第75號民事判決確定在案。反訴原
    告須容忍反訴被告在該通行權之範圍內為通行，故反訴原告
    已無法利用該通行權範圍內之土地而受有損害，依民法第78
    8條第1項規定，反訴被告應支付償金予反訴原告，以填補反
    訴原告因此所受之損害。而反訴原告因反訴被告通行系爭3
    筆土地所受之損害，乃無法使用收益該通行範圍土地之相當
    於租金之損害，應以通行土地公告現值乘以80%為申報地價
    ，並依通行土地面積（或持分面積）之各該年度申報地價年
    息8%計算年平均之償金，作為支付反訴原告因袋地通行權及
    開設道路通行所受損害之補償，方屬合理。故反訴被告自10
    8年11月26日起至109年12月31日止共401日（按應為402日）
    通行系爭3筆土地，致反訴原告無法完整利用土地，受有相
    當於租金之不當得利損害共計10,797元【計算式：（136㎡×7
    86/6000＋172㎡＋36㎡)×680×80%×8%＝9,828，9,828×401/365＝10
    ,797】。又反訴被告自110年1月1日起，至終止通行系爭3筆
    土地之日止，應按年給付10,797元償金。另反訴原告為私人
    農耕方便而設置農機專用道，自83年起於該通行範圍之土地
    上鋪設水泥，則自108年11月26日起至109年12月31日止，以
    水泥厚度0.2公尺、每立方米2,200元計算上開期間所需之水
    泥鋪設費用為151,360元（計算式：344㎡×0.2公尺×2,200＝15
    1,360），反訴被告應分攤12,109元（計算式：151,360×8%＝
    12,109）。再者，反訴原告於前述通行權判決後，自行僱工
    填平通行權範圍內之坑洞，反訴被告須負擔坑洞填土費用4,
    242元之3分之2，即2,828元（計算式：＝4,242×2/3＝2,828）
    。為此，爰依民法第787、788 條之規定提起反訴，請求被
    告給付通行補償金、水泥鋪設費用、坑洞填土費用等語。並
    聲明：㈠反訴被告應給付反訴原告10,797元，及自110年1月1
    日起至終止通行系爭3筆土地之日止，按年給付9,828元；㈡
    反訴被告應給付反訴原告12,109元；㈢反訴被告應給付反訴
    原告2,828元。
二、反訴被告則以：對於本院106年度竹東簡字第136號、107年
    度簡上字第75號通行權事件之判決結果無意見，然否認反訴
    原告有於該通行範圍之土地鋪設水泥，之前伊父親早已鋪好
    ，非反訴原告所為，關於坑洞填平費用2,828元則願意給付
    等語資為抗辯。並聲明：反訴原告之訴駁回。
三、得心證之理由：㈠
　㈠按「土地因與公路無適宜之聯絡，致不能為通常使用時，除
    因土地所有人之任意行為所生者外，土地所有人得通行周圍
    地以至公路」、「前項情形，有通行權人應於通行必要之範
    圍內，擇其周圍地損害最少之處所及方法為之；對於通行地
    因此所受之損害，並應支付償金」，「有通行權人於必要時
    ，得開設道路。但對於通行地因此所受之損害，應支付償金
    」，民法第787 條第1 、2 項、第788 條第1 項定有明文。
    次按民法第787 條、第788 條所稱之償金，係指通行權人之
    適法通行行為致通行地所有人不能使用土地所受損害之補償
    而言，該償金之計算標準與支付方法，民法雖未設有規定，
    惟核定該給付，仍應先確定通行地之位置與範圍，並斟酌通
    行地所有人所受損害之程度，即按被通行土地地目、現在使
    用情形，以及其形狀、附近環境、通行以外有無其他利用價
    值、通行權人是否獨占利用、通行期間係屬永久或暫時等具
    體情況而定，至通行權人因通行所得之利益，則非考量之標
    準（最高法院94年度台上字第2276號判決意旨參照）。又按
    民法第787 條、第788 條所謂「償金」，係指補償土地所有
    權人不能使用土地之損害而言，關於支付償金之方法，民法
    雖無規定，但行使通行權既屬繼續性質，則通行地所有人所
    受之損害，亦屬繼續發生，並因通行期間之久暫，其損害亦
    有所不同，自難預先確定其損害總額，從而支付償金之方法
    ，應以定期支付為適當（最高法院88年度台上字第3040號判
    決意旨參照）。可知袋地通行權係對土地所有權之特殊限制
    ，雖土地所有權人有容忍袋地所有權人通行之義務，然該義
    務原則上係有償履行之義務。又所謂「償金」，係指通行權
    人之適法通行行為致通行地所有人不能使用土地所受損害之
    補償而言，該償金之計算標準與支付方法，民法雖未設有規
    定，惟核定該給付，應斟酌通行地所有人所受損害之程度，
    即按被通行土地地目、現在使用情形，以及其形狀、附近環
    境、通行以外有無其他利用價值、通行權人是否獨占利用、
    通行期間係屬永久或暫時等具體情況而定（最高法院94年台
    上字第2276號判決意旨參照）。
　㈡經查，兩造間有關系爭土地之通行權爭議，本院於107年3月7
    日以106年度竹東簡字第136號判決確認反訴被告就反訴原告
    所有之系爭3筆土地如附表所示通行範圍有通行權存在，反
    訴原告不服提起上訴，經本院於108年6月12日以107年度簡
    上字第75號判決上訴駁回而告確定等情，有上開判決在卷可
    佐（見本院卷第21至35頁），且經本院依職權調取前開卷宗
    核閱無訛，復為兩造所不爭執，堪信為真。是以，反訴原告
    主張其因容忍反訴被告通行，系爭3筆土地所有權之圓滿狀
    態因而受有損害，反訴被告應依上開規定，就通行權範圍支
    付相當於租金損害之償金予反訴原告，於法洵屬有據。
　㈢又依土地法第110 條規定，地租不得超過地價8%，此計收租
    金之規定，於損害賠償事件雖非當然一體適用，然未嘗不可
    據為計算損害之標準，而以年息8%為限，乃耕地租金之最高
    限額，非謂必照申報價額8%計算，尚應斟酌基地位置、工商
    繁榮程度、使用人利用基地之經濟價值、所受利益等情事，
    以為決定。再土地法第110 條第1 項係指法定地價，亦即申
    報地價。查系爭3筆土地之使用分區均屬於山坡地保育區，6
    地號、21地號、22地號土地之使用類別依序為林業用地、農
    牧用地、水利用地，足見均非屬都市計畫區，租金自不得依
    土地法第105 條準用同法第97條而為計算，應依土地法第11
    0 條第1項所定為據。查系爭3筆土地於108、109 年1 月之
    申報地價均為每平方公尺112 元，有土地登記公務用謄本附
    卷可稽（見本院卷第141至147頁）。本院審酌系爭3筆土地
    均位於新竹縣峨嵋鄉山區，22地號土地上有平房1棟，6地號
    土地上雖有鐵皮平房1棟，但似無人居住，其餘種植果樹與
    雜木，附近人煙稀少，無住家亦無商店等情，有勘驗筆錄及
    現場照片在卷可參（見本院卷第243至247頁、第251頁、第3
    29至331頁、第333至339頁）。綜合上情認應以系爭3筆土地
    申報地價之週年利率6%，以此計算反訴被告應給付之償金較
    為適當。 
　㈣再按通行權人行使通行權，將使通行地所有人不能使用通行
    地或通行該通行地受到限制，支付償金，即為通行地因此不
    能使用或使用受到限制所受損害之補償，此項支付償金之義
    務，應自得行使通行權時起算。本件反訴被告所負支付償金
    之義務，應自其得行使通行權時起算，亦即自前開確認通行
    權判決確定之日即108年6月12日起算。原告僅請求自108年1
    1月26日起算之通行償金，當為法之所許。從而，反訴原告
    請求反訴被告自108年11月26日起至109年12月31日止（共40
    2日）之通行償金1,672元【計算式：（136㎡×786/6000＋172㎡
    ＋36㎡）＝225.82㎡，225.82㎡×112元×6%/365×402＝1,672元，小
    數點下四捨五入】，及自110年1月1日起至通行終止之日止
    ，按年給付償金1,518元【計算式：225.82㎡×112元×6%＝ 1,5
    18元，小數點下四捨五入】，均有理由，應予准許，逾此數
    額之請求，則難認有據，應予駁回。
  ㈤反訴原告又主張反訴被告給付坑洞填土費用2,828元乙節，業
    據反訴被告當庭表示同意給付（見本院卷第352頁），是反
    訴原告此部分之請求，自應准許。
　㈥反訴原告另主張反訴被告應給付通行範圍內之水泥鋪設費用1
    2,109元，反訴被告以前詞置辯。按當事人主張有利於己之
    事實者，就其事實有舉證之責任，民事訴訟法第277條前段
    定有明文，復按民事訴訟如係由原告主張權利者，應先由原
    告負舉證之責，若原告先不能舉證，以證實自己主張之事實
    為真實，則被告就其抗辯事實，即令不能舉證，或其所舉證
    據尚有疵累，亦應駁回原告之請求（最高法院72年台上字第
    4225號判決意旨參照）。經查，反訴原告自承對於鋪設水泥
    費用沒有辦法拿出單據可供佐證（見本院卷第352頁），則
    是否有原告所指之鋪設水泥支出，已有可疑。其次，反訴原
    告表示其自83年起為私人農耕方便，鋪設水泥設置農機專用
    道（見本院卷第277頁、第353頁），足見此費用非因反訴被
    告通行系爭土地所生，而係為已用所為之支出。況參諸前開
    通行權判決主文，反訴被告亦未聲明就該通行範圍之土地開
    設道路。綜上各情，反訴原告請求反訴被告給付水泥鋪設費
    用12,109元，尚乏所據。
四、綜上所述，反訴原告依民法第787 條第2 項後段規定，請求
    反訴被告給付1,672元及自110年1月1日起至通行終止之日止
    ，按年給付1,518元之通行償金，併請求反訴被告給付水泥
    鋪設費用2,828元，為有理由，應予准許，逾此範圍之請求
    ，則無理由，應予駁回。 
五、本件係就民事訴訟法第427 條第1 項訴訟適用簡易程序所為
    反訴被告部分敗訴之判決，依同法第389 條第1 項第3 款規
    定，應職權宣告假執行。
六、本件反訴事證已臻明確，兩造其餘主張、陳述及所提之證據
    ，經審酌後認與判決結果不生影響，爰不一一論述，附此敘
    明。
七、訴訟費用負擔之依據：民事訴訟法第79條。
中　　華　　民　　國　　110 　年　　1 　　月　　22　　日
                  竹東簡易庭  法  官  李珮瑜
以上正本證明與原本無異。
如不服本判決，須於判決送達後20日內向本庭提出上訴狀（應按
他造當事人之人數附繕本）；如委任律師提起上訴者，應一併繳
納上訴審裁判費。
中　　華　　民　　國　　110 　年　　1 　　月　　22　　日
                              書記官  蕭宛琴  
　　　　　　　　　　　　　　　
附表：反訴被告之袋地通行權範圍
編號 通行土地之地號及通行範圍  反訴原告之權利範圍 民國108、109年1月申報地價（新臺幣）  新竹縣峨眉鄉富興段 通行位置及面積   1 6地號土地（重測前為新竹縣○○鄉○○段○○○段00000地號土地，見本院卷第141至143頁） A區塊：56㎡ C區塊：35㎡ E區塊：45㎡ 合計：136㎡ 6000分786  112元 2 21地號土地（重測前為新竹縣○○鄉○○段○○○段00000地號土地，見本院卷第145頁） B區塊：172㎡ 1分之1 112元 3 22地號土地（重測前為新竹縣○○鄉○○段○○○段000地號土地，見本院卷第147頁） D區塊：36㎡ 1分之1 112元 備註：以上之通行範圍土地共計344㎡，業經本院106年度竹東簡字第136號、107年度簡上字第75號民事判決認定並確定在案